【裁判字號】    99,上訴,71
【裁判日期】    990128
【裁判案由】    毒品危害防制條例
【裁判全文】
臺灣高等法院刑事判決                  99年度上訴字第71號
上  訴  人
即  被  告  甲○○
上列上訴人因毒品危害防制條例案件，不服臺灣板橋地方法院98
年度訴字第3825號，中華民國98年11月30日第一審判決（起訴案
號：臺灣板橋地方法院檢察署98年度毒偵字第6374號，嗣於原審
準備程序進行中，被告就被訴事實為有罪之陳述，經原審告知簡
式審判程序意旨，並聽取當事人之意見後，原審合議裁定依簡式
審判程序進行），提起上訴，本院判決如下：
    主  文
上訴駁回。
    理  由
一、按依刑事訴訟法第350 條、第361 條、第362 條、第367 條
    規定，不服地方法院之第一審判決而上訴者，須提出上訴書
    狀，並應敘明具體理由，為上訴必備之程式；其所提出之書
    狀未敘述上訴理由，或僅曾以言詞陳述上訴理由者，均應於
    上述期間屆滿後20日內補提理由書於第一審法院。第一審法
    院經形式審查，認逾期未補提上訴理由者，應定期間先命補
    正；逾期未補正者，為上訴不合法律上之程式，應以裁定駁
    回。倘已提出上訴理由，但所提非屬具體理由者，則由第二
    審法院以上訴不合法律上之程式，判決駁回。而所謂具體理
    由，必係依據卷內既有訴訟資料或提出新事證，指摘或表明
    第一審判決有何採證認事、用法或量刑等足以影響判決本旨
    之不當或違法，而構成應予撤銷之具體事由，始克當之（例
    如：依憑證據法則具體指出所採證據何以不具證據能力，或
    依憑卷證資料，明確指出所為證據證明力之判斷如何違背經
    驗、論理法則）；倘僅泛言原判決認定事實錯誤、違背法令
    、量刑失之過重或過輕，而未依上揭意旨指出具體事由，或
    形式上雖已指出具體事由，然該事由縱使屬實，亦不足以認
    為原判決有何不當或違法者（例如：對不具有調查必要性之
    證據，法院未依聲請調查亦未說明理由，或援用證據不當，
    但除去該證據仍應為同一事實之認定），皆難謂係具體理由
    ，俾與第二審上訴制度旨在請求第二審法院撤銷、變更第一
    審不當或違法之判決，以實現個案救濟之立法目的相契合，
    並節制濫行上訴（最高法院97年度台上字第892 號判決意旨
    參照）。又第二審法院認為上訴書狀未敘述理由，依刑事訴
    訟法第36 7條但書規定，始應定期間命其補正。如認上訴書
    狀已敘述理由，但其理由非屬具體，其所為上訴，即不符上
    訴之法定要件，自得逕行判決駁回，無定期命補正問題（最
    高法院97年度台上字第3599號判決要旨意旨）。
二、本件原審判決略以：被告甲○○前因妨害自由案件，經本院
    以95年度重訴字第16號判決判處有期徒刑3 月確定，於民國
    （下同）95年12月28日易科罰金執行完畢。又因施用毒品案
    件，經裁定送觀察、勒戒及強制戒治，於96年5 月7 日執行
    強制戒治完畢釋放，並由臺灣板橋地方法院檢察署檢察官以
    95年度戒毒偵字第223 號為不起訴處分確定。詎猶不知悔改
    ，基於施用第一級毒品海洛因及第二級毒品甲基安非他命之
    犯意，於98年8 月26日晚間8 時許，在臺北縣蘆洲市○○路
    174 巷2 號5 樓住處，以針筒注射方式，同時施用海洛因、
    甲基安非他命1 次。其另基於施用海洛因之犯意，於同年月
    27日上午7 時許，在同上處所，以相同方式，施用海洛因1
    次。嗣於98年8 月27日晚間6 時許，經警方持本院核發之搜
    索票搜索上址而查獲，並扣得甲○○所有、如附表編號一至
    五所示之物。並以上開犯罪事實，業據被告於原審準備程序
    、審理時均自白不諱，其於98年8 月27日為警查獲後採集之
    尿液檢體，經送驗結果，確呈嗎啡、甲基安非他命陽性反應
    ，有臺灣檢驗科技股份有限公司98年9 月10日濫用藥物檢驗
    報告、尿液代號對照表各乙紙在卷可稽（見偵卷第25頁、第
    45頁），足認被告之自白與事實相符。再者，警方於上開期
    日扣得如附表編號一所示之粉末4 包，均為海洛因，合計淨
    重2.22公克，另編號二所示之白色結晶2 包，均為甲基安非
    他命，合計淨重1.096 公克，合計驗餘淨重1.0959公克之事
    實，有法務部調查局濫用藥物實驗室98年10月8 日調科壹字
    第09823026860 號鑑定書、交通部民用航空局航空醫務中心
    98年9 月10日航藥鑑字第0984522 號毒品鑑定書各乙份附卷
    可憑（見偵卷第46頁、第59頁），另有前開海洛因4 包、甲
    基安非他命2 包及如附表編號三至五所示之夾鏈袋、分裝杓
    及針筒等物扣案可證，足認被告之自白與事實相符。再者，
    被告前因施用毒品案件，經裁定送觀察、勒戒及強制戒治後
    ，於96年5 月7 日執行強制戒治完畢釋放，並由臺灣板橋地
    方法院檢察署檢察官以95年度戒毒偵字第223 號為不起訴處
    分乙節，有本院被告前案紀錄表乙份在卷可考，是以被告於
    強制戒治執行完畢釋放後，5 年內再犯施用毒品罪，事證明
    確，其犯行堪予認定。被告於96年8 月26日所為，係犯毒品
    危害防制條例第10條第1 項及第2 項之施用第一級、第二級
    毒品罪；其於98年8 月27日所為，則係犯同條例第10條第1
    項之施用第一級毒品罪。被告為施用而持有海洛因、甲基安
    非他命之低度行為，均為施用之高度行為所吸收，不另論罪
    。被告於98年8 月26日晚間8 時許，乃混合海洛因與甲基安
    非他命後同時注射施打乙節，業據被告於本院審理時供陳明
    確，此種施用方式並非絕無可能，本院亦查無其他證據足認
    被告必係分別施用，是以被告所稱上情，尚堪採信，則其此
    部分係以一行為同時觸犯施用第一級、第二級毒品罪，為想
    像競合犯，應依刑法第55條之規定，從一重之施用第一級毒
    品罪處斷。被告前因妨害自由案件，經原審以95年度重訴字
    第16號判決判處有期徒刑3 月確定，於95年12月28日易科罰
    金執行完畢乙節，有本院被告前案紀錄表、臺灣板橋地方法
    院檢察署檢察事務官室公務電話紀錄及電腦查詢列印畫面各
    乙件在卷可考（見偵卷第49頁、第50頁），其受有期徒刑之
    執行完畢，五年內故意再犯本件有期徒刑以上之二罪，皆為
    累犯，均應依法加重其刑。所犯二個施用第一級毒品罪，犯
    意各別，行為互殊，應分論併罰。檢察官雖僅就被告於98年
    8 月26日晚間8 時許之施用甲基安非他命犯行提起公訴，惟
    其同時施用海洛因之犯行，與起訴部分有想像競合之裁判上
    一罪關係，為起訴效力所及，原審自得併予審究。並審酌被
    告前已因施用毒品獲得不起訴處分之寬典，竟猶不知遠離毒
    害，顯然漠視法令之禁制，惟坦承犯行之犯後態度，暨其犯
    罪之動機、目的、所生危害等一切情狀，分別量處有期徒刑
    8 月、7 月，並定應執行有期徒刑1 年。扣案如附表編號一
    、二所示之海洛因及甲基安非他命，分屬第一級、第二級毒
    品，應依毒品危害防制條例第18條第1 項前段之規定諭知沒
    收銷燬；裝盛上開毒品之外包裝袋，因鑑驗毒品之標準作業
    流程，毒品秤重主要以傾倒方式，必要時輔以刮杓刮取，儘
    可能將原送驗包裝物內毒品與包裝物分離後個別秤重，所得
    之毒品重量登載為「淨重」，包裝物重量則登載為「空包裝
    重」，然依上述二種方式分離，原送驗包裝物內均仍會有微
    量毒品成分殘留，此為法院歷來辦理毒品案件職務上所知悉
    ，並有法務部調查局94年4 月12日調科壹字第09400114740
    號函乙紙附卷可考，上開外包裝袋既仍含有微量之海洛因或
    甲基安非他命成分無法析離，爰併依前揭規定宣告沒收銷燬
    之。附表編號三至五所示之物，則均係被告所有，供其施用
    海洛因之替代器具，業據被告於原審審理時供陳明確，爰依
    刑法第38條第1 項第2 款之規定宣告沒收。至於警方查獲被
    告時雖另扣得吸食器2 個，惟此乃被告以前施用甲基安非他
    命所遺留，與本案犯罪事實無關乙節，復經被告於本院審理
    時供述在卷，上開物品又非違禁物，爰不併予宣告沒收，附
    此敘明。
三、本件上訴人即被告甲○○不服原審判決，提起上訴，理由略
    以：(一)警方於98年8 月27日係持案由為「槍砲」之搜索票前
    往被告住處搜索，被告主動告知有施用第一級毒品海洛因及
    第二級毒品甲基安非他命之犯行，並主動交出剩餘海洛因與
    甲基安非他命及夾鍊袋、分裝杓與針筒等器具，使警方知悉
    被告施用毒品等犯行，且被告係因生活困苦與壓力，始藉由
    毒品來慰藉與逃避，事後已深感悔悟，並於自首後之98年9
    月4 日至同年11月24日間自行前往臺北市立聯合醫院昆明院
    區接受美沙東藥物替代治療，決心遠離毒品，被告所為應依
    刑法第62條自首之規定減輕其刑；(二)被告雖坦承施用毒品，
    惟究意何時施用該等毒品，究意施用幾次毒品，綜觀原審判
    決及附表所列證據僅可證明被告曾施用該等毒品，就施用時
    間與次數等重要之點欲無任何補強證據可資印證，就此僅以
    被告自白作為其施用毒品之唯一證據，已違反刑事訴訟法第
    156 條第2 項之規定，原審認事用法顯有違誤；(三)本案所涉
    毒品危害防制條例第10條施用毒品罪，性質上乃屬集合犯，
    應僅論以一個施用毒品罪即可，原審竟論以兩個施用毒品罪
    ，其判決恐有違誤；(四)被告因需照顧年邁父親與妻兒，因經
    濟壓力與困頓，生活陷入極大困難，一時失意方藉由毒品來
    慰藉與逃避，其犯罪動機及目的實情有可原；又被告所為固
    然違反社會法益，具潛在之危險性，但被告犯後極為後悔，
    並立即採取戒治手段，並未造成社會重大之危險或損害；再
    被告犯後已自行前往醫院接受診斷與戒治，足認被告已決心
    遠離毒品，真誠悔悟，犯後態度實屬良好，應認已符合刑法
    第59條所指犯罪情狀顯可憫恕，如科以最低刑度仍嫌過重之
    情形，應酌予減輕其刑云云。然查，(一)臺北縣政府警察局蘆
    洲分局於98年8 月27日下午6 時許，持臺灣板橋地方法院所
    核發98年聲搜字第2732號、案由「毒品」之搜索票乙紙至臺
    北縣蘆洲市○○路174 巷2 號5 樓進行搜索，當場查獲第1
    級毒品海洛因4 包、第二級毒品甲基安非他命2 包、殘渣袋
    4 只、注射針筒4 支、分裝杓2 支、吸食器2 個等節，有上
    開搜索票及扣押物品目錄表各乙紙在卷可憑（見偵卷第13
    、17頁）。被告上訴所指警方係持案由為「槍砲」之搜索票
    前往被告住處搜索，經伊向警方自首施用毒品云云，顯係誤
    會。(二)又上開犯罪事實，已據被告於原審準備程序、審理時
    均自白：「（問：對於檢察官所陳述之犯罪事實是否認罪？
    ）我承認有檢察官所陳述之犯罪事實」，「（問：被告你何
    時施用毒品？施用方法？地點？）98年8 月27日上午7 時在
    台北縣蘆洲市○○路174 巷2 號5 樓住處施打海洛因，海洛
    因是用針筒注射。98年8 月26日晚上8 點，在上開居所施用
    甲基安非他命，這次我施用甲基安非他命時，有混合少量的
    海洛因一起施打，所以這次的甲基安非他命也是用注射的；
    98年8 月26日晚上8 點，我是同時施用海洛因及甲基安非他
    命，98年8 月27日上午7 點那次，因為甲基安非他命用完了
    ，所以只有施用海洛因」等語（見原審卷第21頁反面、第24
    頁）不諱，且有上開為警查獲後採集被告尿液之檢驗結果暨
    扣案海洛因4 包、甲基安非他命2 包及如附表編號三至五所
    示之夾鏈袋、分裝杓及針筒等物扣案可證，足認被告之自白
    與事實相符。被告上訴泛指原審判決違反刑事訴訟法第156
    條第2 項之規定云云，要無足採。(三)再原審判決既已詳細記
    載認定被告犯罪之證據及理由，並已審酌關於刑法第57條科
    刑之一切情狀，在適法範圍內行使裁量權，核無量刑違法或
    不當之情形。況被告所犯毒品危害防制條例第10條第1 項之
    施用第一級毒品罪，其法定刑為6 月以上5 年以下有期徒刑
    之罪，而被告為累犯，應加重其刑，則其宣告刑最少不得低
    於7 個月，是原審依其情節分別量處有期徒刑8 月、7 月，
    並定應執行有期徒刑1 年，尚無失諸過重而違反罪刑相當原
    則可言。至於刑法第59條之酌量減輕其刑，必於犯罪之情狀
    ，在客觀上足以引起一般同情，認為即予宣告法定低度刑期
    ，猶嫌過重者，始有其適用（最高法院51年台上字第899 號
    判例意旨參照）。本件上訴人觸犯施用第一級毒品、第二級
    毒品犯罪，依其情節，並無足以引起社會一般同情之處，尚
    無顯可憫恕之情形，即無依刑法第59條酌減其刑之餘地。被
    告上訴認本件應依刑法第59條規定酌減其刑，亦無足採。(四)
    另刑法於94年2 月2 日修正公布，於95年7 月1 日施行時，
    已刪除第56條連續犯之規定，將在刑法上本應各自獨立評價
    之數罪，回歸本來就應賦予複數法律效果之原貌。故在刑法
    修正施行後，有多次觸犯犯罪構成要件相同之犯行，原則均
    應一罪一罰。而刑法上所謂集合犯是指立法者所制定之犯罪
    構成要件中，本就預定有數個同種類之行為將反覆實行之犯
    罪而言，是將各自實現犯罪構成要件之多數行為，解釋為集
    合犯，而論以一罪。是以對於集合犯，必須從嚴解釋，以符
    合立法者之意向。而施用毒品之行為，在本質上並不具有反
    覆、延續實行之特徵，況依毒品危害防制條例第10條第1 、
    2 項施用第一、二級毒品罪之犯罪構成要件文義觀之，實無
    從認定立法者本即預定各該犯罪之本質，必有數個同種類行
    為而反覆實行之集合犯行。故在刑法修正施行後，有多數販
    賣毒品之行為，應按其行為次數，一罪一罰。本案被告施用
    第一、二級毒品之犯行，並非集合犯，原審認被告先後施用
    毒品係數罪併罰之關係，核無不合。被告上訴意旨指稱本件
    應適用集合犯論以一罪云云，核屬誤會。綜上，被告前開上
    訴意旨所為指摘，均屬其個人對法律之誤解，並非依據卷內
    既有訴訟資料或提出新事證，指出或表明第一審判決有何採
    證認事、用法或量刑等足以影響判決本旨之不當或違法，而
    構成應予撤銷之具體事由。從而其上訴並未以書狀敘述具體
    理由，揆諸上開規定，自屬不合法律上之程式，爰不經言詞
    辯論，將被告之上訴駁回。
四、據上論斷，依刑事訴訟法第367 條前段、第372 條，判決如
    主文。
中    華    民    國    99    年    1     月    28    日
                  刑事第十四庭  審判長法  官  陳志洋
                                      法  官  謝靜恒
                                      法  官  謝靜慧
以上正本證明與原本無異。
如不服本判決，應於收受送達後10日內向本院提出上訴書狀，其
未敘述上訴之理由者並得於提起上訴後10日內向本院補提理由書
（均須按他造當事人之人數附繕本）「切勿逕送上級法院」。
                                      書記官  陳泰寧
中    華    民    國    99    年    2     月    2     日
附錄：本案論罪科刑法條全文
毒品危害防制條例第10條
施用第一級毒品者，處 6 月以上 5 年以下有期徒刑。
施用第二級毒品者，處 3 年以下有期徒刑。
附表：
┌──┬──────┬────────────────┬─────┐
│編號│扣案物品名稱│數量                            │應處理情形│
├──┼──────┼────────────────┼─────┤
│一  │海洛因      │四包（合計淨重二點二二公克）    │沒收銷燬  │
├──┼──────┼────────────────┼─────┤
│二  │甲基安非他命│二包（合計淨重一點０九六公克，驗│沒收銷燬  │
│    │            │餘合計淨重零點一０九五九公克）  │          │
├──┼──────┼────────────────┼─────┤
│三  │夾鏈袋      │四個                            │沒收      │
├──┼──────┼────────────────┼─────┤
│四  │分裝杓      │二枝                            │沒收      │
├──┼──────┼────────────────┼─────┤
│五  │針筒        │四枝                            │沒收      │
└──┴──────┴────────────────┴─────┘


司法院資訊處製作；財團法人民間司法改革基金會備份。
